【裁判字號】    97,訴,457
【裁判日期】    970421
【裁判案由】    違反水土保持法
【裁判全文】
臺灣臺中地方法院刑事判決               97年度訴字第457號
公  訴  人  臺灣臺中地方法院檢察署檢察官
被      告  乙○○
上列被告因違反水土保持法案件，經檢察官提起公訴（96年度偵
字第27859號），本院判決如下：
    主    文
乙○○無罪。
    理    由
一、公訴意旨略以：被告乙○○為臺中縣太平市○○○段第二一
    六八─○○○○地號林地（下稱前開林地）之使用人（所有
    人為其媳婦彭可婷），其擬在前開林地進行整理之前颱風之
    廢棄果樹之整地以及防範雨水造成坍塌之擋土牆興建作業，
    依水土保持法之規定應實施水土保持處理與維護，為水土保
    持義務人。又被告明知於林地從事廢棄物所需整地作業，應
    先擬具水土保持計畫，送請主管機關核定，竟未先擬具水土
    保持計畫送請主管機關核定，即於民國九十六年十一月十二
    日，僱用不知情之挖土機司機即鄒振坤（另經檢察官為不起
    處處分），在前開林地上駕駛挖土機開挖整地，開挖面積約
    三十平方公尺，致生水土流失，並於九十六年十一月十二日
    為警循線查獲。因認被告涉犯違反水土保持第三十三條第三
    項前段（即違反同條第一項第二款之規定，致生水土流失或
    毀損水土保持之處理與維護設施）之罪嫌等語。
二、按犯罪事實應依證據認定之，無證據不得認定犯罪事實；又
    不能證明被告犯罪者，應諭知無罪之判決，刑事訴訟法第一
    百五十四條第二項、第三百零一條第一項分別定有明文。次
    按所謂認定犯罪事實之證據，係指足以認定被告確有犯罪行
    為之積極證據而言，該項證據自須適合於被告犯罪事實之認
    定，始得採為斷罪之資料；又事實之認定，應憑證據，如未
    能發現相當確實證據，或證據不足以證明，自不能以推測或
    擬制之方法，以為裁判之基礎；又認定犯罪事實所憑之證據
    ，無論係直接證據或間接證據，其為訴訟上之證明，須於通
    常一般之人均不致有所懷疑，而得確信其為真實之程度者，
    始得據為有罪之認定，倘其證明尚未達到此一程度，而有合
    理之懷疑存在，復無其他調查途徑可尋，法院即應為無罪之
    判決，最高法院二十九年上字第三一○五號、四十年臺上字
    第八六號、七十六年臺上字第四九八六號判例著有明文。且
    按「水土保持法第三十二條第一項及第三十三條第三項之罪
    ，除分別有其他情形外，均尚須有致生水土流失或毀損水土
    保持之處理與維護設施之具體事實存在為必要」；又「水土
    保持法第三項前段之違反於山坡地採取、堆積土石，應先擬
    具水土保持計畫，送請各該目的事業主管機關會同主管機關
    核定並監督實施之規定，未先擬具水土保持計畫，致生水土
    流失罪，亦為實害犯，也以發生水土流失之結果為必要」（
    最高法院八十六年度臺上字第一六二二號、九十三年度臺上
    字第四五五號判決意旨參照）。
三、證據能力之說明：查檢察官及被告對於本判決所引用之下列
    各項證據方法之證據能力，於本院準備程序時均表示無意見
    ，且於法院調查證據時，知有刑事訴訟法第一百五十九條第
    一項不得為證據之情形，亦未於言詞辯論終結前聲明異議，
    茲審酌該等言詞陳述及書面作成時之情況，並無不宜作為證
    據之情事，依刑事訴訟法第一百五十九條之五之規定，自得
    作為證據，合先敘明。
四、公訴人認為被告違反水土保持第三十三條第三項前段規定之
    罪嫌，無非係以：(一)依被告之供述及卷附前開林地之土地所
    有權狀、地籍圖謄本，足認被告為前開林地之使用人（所有
    人為被告之媳婦彭可婷）；(二)依卷附之簡易水土保持申報書
    ，足認被告知悉須事先擬具水土保持計畫，向主管機關提出
    申請始得開挖整地；(三)依證人鄒振坤於檢察官訊問時之結證
    ，及卷附刑案現場測繪圖、責付保管條、「受雇證明書」，
    足認被告確有僱用不知情之挖土機司機即證人鄒振坤在前開
    林地上駕駛挖土機開挖整地；(四)依卷附警卷現場照片四張，
    足認被告僱用證人鄒振坤以挖土機在前開林地上開挖整地之
    行為，已造成水土流失之情形，為其所憑之論據。訊據被告
    固坦承其為前開林地之使用人，且於前揭時地其有僱用不知
    情之證人鄒振坤駕駛挖土機在前開林地整地之事實，惟堅詞
    否認有前揭不法犯行，辯稱：因受柯蘿莎颱風影響而有土石
    崩落情形，我只是將崩落之土石稍作清理整平，並無破壞水
    土保持改變地形之情事等語。經查，被告為合法使用前開林
    地之使用人（所有人為被告之媳婦彭可婷），且被告未事先
    擬具水土保持計畫並送請主管機關核定之情形下，即僱用不
    知情之挖土機司機即證人鄒振坤在前開林地上駕駛挖土機開
    挖整地等情，業據被告供承在卷，並據證人鄒振坤於檢察官
    訊問時結證明確，復有前開林地土地所有權狀、地籍圖謄本
    、刑案現場測繪圖、責付保管條、「受雇證明書」附卷可憑
    ，固堪認與事實相符。則本件所應審究者為：被告僱用證人
    鄒振坤以挖土機在前開林地上開挖整地之行為，是否有致生
    水土流失之情事。而查：
  (一)觀諸卷附警卷現場照片四張，固堪認有以挖土機挖土整地之
    行為，及其附近處有夾雜倒下樹木及散落土石之情事，惟依
    前開卷附警卷現場照片，顯無從進一步推認前開挖土整地行
    為與其附近處之倒下樹木、散落土石二者間之因果關係聯結
    情形究意為何，於此情形，倘遽認本案被告所為已經達到致
    生水土流失之程度，並逕為不利被告之認定，已屬速斷。況
    本案於九十六年十二月十一日經臺中縣警察局太平分局、臺
    中縣政府農業處（水土保持科）等人員至前開林地會勘結果
    亦認為：前開林地鄰旁亦有土石沖刷跡象；前開林地裸露地
    約一百八十平方公尺，惟實際開挖整地面積約五十平方公尺
    ，其面積屬小型工項，並未有破壞水土保持改變地形情事，
    此觀偵查卷附即檢察官於九十六年十二月二十四起訴被告後
    之臺中縣警察局太平分局九十六十二月二十六日中縣太警偵
    字第○九六○○一○二○七號致臺灣臺中地方法院檢察署函
    併附臺中縣政府九十六年十二月二十一日府農水字第○九六
    ○三五五九七七號函文資料（包括前開會勘之臺中縣山坡地
    違規使用案件現場會勘紀錄及其現場照片十三張，見偵查卷
    十六至二五頁）甚明，由此益見倘認被告本案所為業已達到
    致生水土流失之程度，並遽為不利被告之認定，顯屬無據。
  (二)再參諸前揭於九十六年十二月十一日至前開林地參與會勘之
    臺中縣政府農業處（水土保持科）技佐即證人黃家成於本院
    審理時明確結證：我從七十九年就開始從事水土保持的工作
    ，包括山坡地違規使用之查報與取締、山坡地土地變更、有
    關水土保持之處理維護等相關工作，期間我於八十七年迄九
    十三年間曾調到別的單位，我於九十四年又調回農業處從事
    上開所述水土保持的工作；本案我是依據臺中縣警察局太平
    分局之查報案件，並以臺中縣政府農業處水土保持科之代表
    至前開林地會勘，到現場主要是要瞭解有無違反水土保持的
    狀況，當初現場是產業道路，下面有一些寺廟，該產業道路
    的下邊坡有一些裸露的現象，我看現場有稍微把沖刷下來形
    成緩坡的土石有被整理一下，並被犁平一點；偵查卷第二三
    頁下方照片上有拉紅色塑膠繩的地方就是產業道路，產業道
    路下方用綠色塑膠布覆蓋起來的地方就是我所稱產業道路下
    邊坡，照片所示綠色塑膠布覆蓋處的下方的泥土，就是我所
    說沖刷下來形成緩坡的土石，而這個地點就是前開林地；會
    勘時乙○○指給我們看二個地方，我就到旁邊兩處去看，確
    實有看到土石滑落的現象，且該處是土石崩落，開挖的面積
    也不大，也看得出來是整地的情形，所以不是擅自開挖整地
    改變地形的跡象，因為有天災、無改變地形，且開挖面積不
    大、土方也不多，所以判斷無致生水土流失的情形；會勘當
    時並未測量，惟由目視就可知道裸露地大約是多少平方公尺
    ，我目測之後以長乘以寬大約是一百八十平方公尺，裸露地
    包含崩塌地、緩坡及開挖整地的這些地方在內；我所說兩邊
    有土石滑落的現象，此從偵查卷第二十頁的下方照片可以看
    出有沖刷的痕跡，如再不整治的話，還是會繼續有沖刷的危
    險，這個地點離前開林地約有二十公尺的距離，另從偵查卷
    第二十三頁的上方照片，這照片中間的土石有很明顯的沖刷
    的痕跡，這是土石滑落最嚴重的地方，這是產業道路的最後
    面，前開林地之位置無法從該照片看出，這張照片中間的土
    石與前開林地大約有五十公尺左右的距離；因土石崩落下來
    ，堆置在緩坡的土地上，如以機械把土石就地犁平，犁平的
    過程會動到原來結構良好的土地，因為我們是事後才去會勘
    ，且那塊土地是緩坡，一邊有崩落的土石所以把土石弄平，
    讓緩坡變成一個平臺，所以很難判斷除了犁平之外，是否另
    有開挖；緩坡就是有滑落的土石堆積在該處，如不處理還是
    會繼續沖刷到下方；偵查卷第二十三頁下方照片我所指之緩
    坡非由被告找人開挖所造成，是因為土質不一樣，因為如是
    開挖的結果，一定會有峭壁，而這張照片所顯示的土是鬆土
    ，且與旁邊土地的坡形、坡度相較，這張照片所示的土石可
    以判斷就是上方的土石所崩塌下來的等語（見本院卷二五至
    二七頁）。則前開林地及其附近處夾雜倒下之樹木及散落之
    土石，顯難認確與本案被告所為有何因果關係外，於此情形
    ，益見無從以推測或擬制方式，遽以推認被告本案所為，有
    何致生水土流失或毀損水土保持之處理與維護設施之具體事
    實存在，亦甚明灼，自難逕為不利被告之認定。
五、綜上所述，依公訴人所舉之證據方法及卷內證據，尚不足為
    被告有罪之積極證明。此外，復查無其他積極充分之證據，
    足資證明被告有何公訴人所指前揭違反水土保持第三十三條
    第三項前段之犯行，既不能證明被告犯罪，依前開說明，自
    應為被告無罪之諭知。
據上論斷，應依刑事訴訟法第三百零一條第一項，判決如主文。
本案經檢察官甲○○到庭執行職務。
中    華    民    國    97    年    4     月    21    日
                  刑事第九庭    審判長法  官  周瑞芬
                                      法  官  莊秋燕
                                      法  官  何世全
以上正本證明與原本無異。
如不服本判決，應於送達後十日內向本院提出上訴狀（須附繕本
），上訴於臺灣高等法院臺中分院。
上訴書如未敘述理由，應於上訴期間屆滿後20日內補提理由書於
本院。
                                      書記官  童洪芳美
中    華    民    國    97    年    4     月    21    日


司法院資訊處製作；財團法人民間司法改革基金會備份。
